【裁判字號】    99,消債更,94
【裁判日期】    991020
【裁判案由】    聲請更生程序
【裁判全文】
臺灣高雄地方法院民事裁定            99年度消債更字第94號
聲  請  人  甲○○
上列當事人依消費者債務清理條例規定聲請更生事件，本院裁定
如下：
    主  文
更生之聲請駁回。
聲請費用由聲請人負擔。
    理  由
一、按債務人不能清償債務或有不能清償之虞者，得依本條例所
    定更生或清算程序，清理其債務，消費者債務清理條例第3
    條定有明文。又聲請更生或清算不合程式或不備其他要件者
    ，法院應以裁定駁回之，但其情形可以補正者，法院應定期
    間先命補正，復為同條例第8條所明定。
二、聲請意旨略以：聲請人因房屋貸款、信用卡及消費借貸契約
    等，致積欠債務合計新臺幣（下同）4,894,966 元，因無法
    清償債務，而於民國95年間依金融主管機關協調成立之中華
    民國銀行公會會員辦理消費金融案件無擔保債務協商機制，
    就聲請人所積欠之債務，與部分債權銀行達成分期還款協議
    ，同意自95年7 月起，以分120 期，利率2 ％之方式償還，
    依協議每月應償還23,260元。然因聲請人因於簽訂上開協議
    前，曾因意外摔傷，導致其後無法久站而正常工作，致收入
    銳減，其後更因工作性質改為兼職，復有房屋貸款需另行繳
    納之故，而無力再予履行上開協議，乃不得以於履行數期後
    毀諾，而未再履行上開協商決議。惟因於95年間進行上開協
    商時，尚有部分債權人未參與協商，故聲請人乃重新向最大
    債權銀行即安泰商業銀行股份有限公司（下稱安泰銀行）聲
    請再起協商，惟遭退件而拒絕協商；故在聲請人無擔保或無
    優先權之債務總額未逾1,200 萬元，復未經法院裁定開始清
    算程序或宣告破產之情形下，爰依法聲請更生等語。
三、經查：
（一）按債務人對於金融機構因消費借貸、自用住宅借款、信用
      卡或現金卡契約而負債務，在聲請更生或清算前，應提出
      債權人清冊，以書面向最大債權金融機構請求協商債務清
      償方案並表明共同協商之意旨。而債務人與金融機構協商
      成立者，不得聲請更生或清算。但因不可歸責於己之事由
      ，致履行顯有重大困難者，不在此限。本條例施行前，債
      務人依金融主管機關協調成立之中華民國銀行公會會員辦
      理消費金融案件無擔保債務協商機制與金融機構成立之協
      商，準用前項之規定。消費者債務清理條例第151 條第1
      項、第5 項、第6 項分別定有明文。而上開條文第5 、6
      項中所稱之「金融機構」，應係指「債務人之金融機構債
      權人全體」而言，蓋苟不為如此之解釋，則債務人可任意
      與其債權人中任一債權人達成協商，而其他債權金融機構
      亦可輕易破壞協商結果，易致前置協商制度無從發揮其應
      有之功能，而破壞立法目的中疏減法院負擔，有效分配司
      法資源之重要精神。故債務人雖於消費者債務清理條例施
      行前，依金融主管機關協調成立之中華民國銀行公會會員
      辦理消費金融案件無擔保債務協商機制，與金融機構進行
      協商，惟如未與「全體債權金融機構」進行協商，自應於
      聲請更生或清算前，依上開條文之規定，再向最大債權銀
      行聲請進行債務協商；如協商不成立，即應認符合上揭消
      費者債務清理條例第151 條第1 項之規定，得向法院聲請
      更生或清算，不受同條第5 、6 項所定需有因不可歸責於
      己之事由，致履行原協商顯有重大困難之限制。本件聲請
      人於95年間與金融機構所進行之協商，既未包括其所積欠
      元大銀行之有擔保債務在內，此有聲請人所提出之協議書
      、債權人清冊及財團法人金融聯合徵信中心當事人當詢個
      人資料（信用報告）回覆書在卷可供查對（見本院卷第19
      -21 頁），而聲請人其後亦依上開規定向最大債權銀行聲
      請再為債務協商，惟遭最大債權銀行予以拒絕，此經本院
      依職權向聲請人之最大債權銀行即安泰銀行函查無訛，並
      有安泰銀行所陳報之前置協商退件通知函在卷可憑（見本
      院卷第187 頁），則揆諸前開論述，聲請人提出本件更生
      聲請，依法自無不合，先予敘明。
（二）而聲請人前開主張，業據其提出財產及收入狀況說明書、
      債權人清冊、戶籍謄本、財團法人金融聯合徵信中心當事
      人當詢個人資料（信用報告）回覆書、高雄市稅捐稽徵處
      96 、97 年度綜合所得稅各類所得資料清單、全國財產稅
      總歸戶財產查詢清單、勞工保險被保險人投保資料表、協
      議書、前置協商申請書、前置協商不成立通知書各1 份為
      證。
（三）經核聲請人名下，除1 部於89年出廠，現已逾10年而無積
      極價值之車輛及1 筆價值為4,967 元之投資外，別無其他
      積極財產，此有聲請人所提出之前開全國財產稅總歸戶財
      產查詢清單在卷可憑（見本院卷第13頁）。另聲請人所積
      欠之債務，依聲請人所提出之財團法人金融聯合徵信中心
      當事人當詢個人資料（信用報告）回覆書所示，其積欠金
      融機構之款項，包括有擔保及無擔保債務，以及已經衍生
      之利息在內，合計為3,408,956 元（見本院卷第19頁）。
      其中有擔保之債務，為676,000 元，另無擔保之授信債務
      ，則為2,008,000 元，另信用卡債務，則為724,956 元。
      如上開有擔保之債務及無擔保之授信債務，均寬認視為本
      金，並以較高之週年利率10％，另信用卡債務，亦均視為
      本金，且同以較高週年利率20％計算聲請人每月應支付之
      利息，聲請人每月應支付之利息即為34,449元【計算式：
      （676,00 0＋2,00 8,000）×10％÷12＋724,956 ×20％
      ÷12＝34,449.266 6，小數點以下四捨五入】。另聲請人
      尚稱其亦積欠民間借款160 萬元，如以週年利率5 ％計算
      之結果，此部分聲請人所積欠之債務，每月所衍生利息，
      則為6,66 7元（計算式：1,600,000 ×5 ％÷12＝6,666.
      666 ，小數點以下四捨五入），是聲請人所積欠之總債務
      ，每月所衍生之利息總額，應為41,116元。
（四）本件聲請人尚主張其每月除須負擔個人必要生活費用外，
      尚須扶養2 名未成年之子女，以及配偶之母，並提出之戶
      籍謄本為證（見本院卷第78-79 頁）；又聲請人所育有之
      2 名子女，以及配偶之母，名下均無財產，亦無收入乙節
      ，亦經聲請人提出其所育有之2 名未成年子女以及配偶之
      母所有之全國財產稅總歸戶財產查詢清單，以及高雄市稅
      捐稽徵處97、96年綜合所得稅各類所得資料清單在卷可佐
      （見本院卷第80-88 頁），應可認其所稱尚與其配偶共同
      扶養2 名未成年子女，並應分擔配偶之母扶養費之事實，
      應非不得採信。
（五）惟本院審酌聲請人已積欠龐大債務之情形下，為求同時兼
      顧其自身人性尊嚴之維護，以及聲請人債權人債權之確保
      ，在參酌聲請人住所地即高雄市消費水準及物價後，本院
      認應以內政部所公布聲請人現住所地即高雄市98、99年度
      每月每人最低生活費用11,309元，作為聲請人每月維持其
      最低生活水準必要支出，以及扶養其所育有未成年子女及
      配偶之母應支付之扶養費基準，則聲請人每月應支出必要
      之生活費用以及與其配偶平均分擔後所應支付之未成年子
      女及配偶之母扶養費，合計即應為28,273元【計算式：11
      ,309＋（11,309×2 ）÷2 ＋11,309÷2 ＝28,272.5，小
      數點以下四捨五入】。
（六）然經本院依職權函查聲請人98年度全年度所得之結果，聲
      請人98年全年收入合計達866,857 元，折合每月平均之收
      入為72,238元，有稅務電子閘門財產所得調件明細表在卷
      可憑，於扣除聲請人前開負債每月所衍生之利息及應支付
      之扶養費後，猶有餘款可供償還欠款本金，以聲請人現年
      僅39歲，距法定強制退休之年齡尚有25年，且於逐年清償
      債務本金之情形下，其每年應支付之利息亦將逐漸減少，
      是堪認聲請人客觀上並無不能清償債務之情形。
四、綜上所述，本件聲請人依其現有收入，扣除生活必要費用、
    扶養費後，尚難謂無餘裕之金額可供償還債務本金，而無不
    能清償債務或有不能清償之虞之情，應屬聲請更生之要件不
    備，且又無從補正，依首揭條文之意旨，自應駁回其更生之
    聲請，爰裁定如主文。
五、依消費者債務清理條例第3 條、第8 條、第15條，民事訴訟
    法第78條，裁定如主文。
中    華    民    國    99    年    10    月    20    日
              民事第六庭    法      官  李怡諄
上為正本係照原本作成
如不服本裁定，應於裁定送達後10日內，以書狀向本院提出抗告
，並繳納抗告費新臺幣1千元
中    華    民    國    99    年    10    月    20    日
                            書  記  官  陳俊亦

司法院資訊處製作；財團法人民間司法改革基金會備份。
